【裁判字號】    98,訴,2313
【裁判日期】    980831
【裁判案由】    毒品危害防制條例
【裁判全文】
臺灣臺中地方法院刑事判決              98年度訴字第2313號
公  訴  人  臺灣臺中地方法院檢察署檢察官
被      告  甲○○
上列被告因違反毒品危害防制條例案件，經檢察官提起公訴（98
年度毒偵字第2082號），本院判決如下：
    主    文
甲○○施用第一級毒品，累犯，處有期徒刑捌月；又施用第二級
毒品，累犯，處有期徒刑陸月，扣案之含有第二級毒品甲基安非
他命之夾鍊袋壹只沒收銷燬之。應執行有期徒刑壹年，扣案之含
有第二級毒品甲基安非他命之夾鍊袋壹只沒收銷燬之。
    犯罪事實
一、甲○○前因施用毒品案件，經法院先後多次裁定送觀察勒戒
    、強制戒治、停止戒治付保護管束，及論罪科刑執行完畢獲
    釋放。其中最近一次強制戒治係於民國89年9月13日執行完
    畢，黃建郎又另於5年內之93年間，因施用第二級毒品案件
    ，經本院判處有期徒刑6月，如易科罰金以銀元300元折算1
    日確定，於94年1月14日易科罰金執行完畢。詎其仍不知警
    惕，於98年5月18日晚間10時許（採尿時間）起回溯96小時
    內之某時許（不含嗣為警查獲而受公權力拘束之時間），在
    不詳地點，以不詳方式，施用第一級毒品海洛因1次；又基
    於施用第二級毒品之犯意，於98年5月15日上午某時許，在
    其位於臺中市○區○○路6之5號住所內，以將第二級毒品甲
    基安非他命置於鋁箔紙上，再以火燒烤產生濃煙而以口鼻吸
    食之方式，施用第二級毒品甲基安非他命一次。嗣其於98年
    5月18日晚間8時20分許，在臺中市○區○○路291巷3號前，
    為警攔檢查獲，並經其同意及帶領至臺中市○區○○路291
    巷3號3樓房間垃圾桶內起獲其所有、供其施用第二級毒品甲
    基安非他命所用、含有第二級毒品甲基安非他命（無可析離
    ）之夾鍊袋1只後，再經徵得其同意，於同日晚間10時許，
    採集其尿液送驗呈嗎啡、甲基安非他命陽性反應，始悉上情
    。
二、案經臺中市警察局第一分局報請臺灣臺中地方法院檢察署檢
    察官偵查起訴。
    理    由
壹、程序部分：
    按被告以外之人（包括證人、鑑定人、告訴人、被害人及共
    同被告等）於審判外之陳述雖不符刑事訴訟法第159條之1至
    之4等4條之規定，而經當事人於審判程式同意作為證據，法
    院審酌該言詞陳述或書面陳述作成時之情況，認為適當者，
    亦得為證據；當事人、代理人或辯護人於法院調查證據時，
    知有刑事訴訟法第159條第1項不得為證據之情形，而未於言
    詞辯論終結前聲明異議者，視為有前項之同意，同法第159
    條之5定有明文。立法意旨在於傳聞證據未經當事人之反對
    詰問予以核實，原則上先予排除。惟若當事人已放棄反對詰
    問權，於審判程式中表明同意該等傳聞證據可作為證據；或
    於言詞辯論終結前未聲明異議，基於尊重當事人對傳聞證據
    之處分權，及證據資料愈豐富，愈有助於真實發見之理念，
    且強化言詞辯論主義，使訴訟程式得以順暢進行，上開傳聞
    證據亦均具有證據能力。另按刑事訴訟法第159條之5第2項
    所定：「當事人、代理人或辯護人於法院調查證據時，知有
    第159條第1項不得為證據之情形，而未於言詞辯論終結前聲
    明異議者，視為有前項之同意。」乃係基於證據資料愈豐富
    ，愈有助於真實發現之理念，酌採當事人進行主義之證據處
    分權原則，並強化言詞辯論主義，透過當事人等到庭所為之
    法庭法動，在使訴訟程式順暢進行之要求下，承認傳聞證據
    於一定條件內，得具證據適格。此種「擬制同意」，因與同
    條第一項之明示同意有別，實務上常見當事人等係以「無異
    議」或「沒有意見」表示之，斯時倘該證據資料之性質，已
    經辯護人閱卷而知悉，或自起訴書、原審判決書之記載而了
    解，或偵、審中經檢察官、審判長、受命法官、受託法官告
    知，或被告逕為認罪答辯或有類似之作為、情況，即可認該
    相關人員於調查證據之時，知情而合於擬制同意之要件（最
    高法院96年度臺上字第4174號判決要旨可資參照）。查本件
    偵卷所附中山醫學大學附設醫院檢驗科藥物檢測中心98年6
    月4日編號第0000000號尿液檢驗報告，及本院卷附行政院衛
    生署草屯療養院98年8月13日草療鑑字第098082256號鑑定書
    ，及本案扣案之夾鍊袋1只等書證、物證，依卷證所示，其
    等作成或取得之狀態，並無違背各該函件製作人個人意思而
    為陳述，或其他違法取供、不法取得之情形，且本件公訴人
    、被告於本院審理中表示對於上開證據之證據能力不爭執（
    見本院卷第15頁、第20至22頁），亦即對上開證據資料，於
    本院審理中復不爭執其等證據能力及真實性，足認並無顯不
    可信或係違法取供、不法取得之情況，本院審酌其等之內容
    亦適宜為本案證據，是本件偵卷所附中山醫學大學附設醫院
    檢驗科藥物檢測中心98年6月4日編號第0000000號尿液檢驗
    報告，及本院卷附行政院衛生署草屯療養院98年8月13日草
    療鑑字第098082256號鑑定書等於審判外之書面陳述，及本
    案扣案之夾鍊袋1只，均仍具有證據能力。
貳、實體部分：
一、上開施用第二級毒品甲基安非他命之事實，業據被告甲○○
    於本院審理中坦承不諱，復有上開為警起獲之夾鍊袋1只扣
    案可憑，且被告為警查獲後，經警徵得其同意所採集之尿液
    ，經送檢驗結果，確呈甲基安非他命陽性反應，有中山醫學
    大學附設醫院檢驗科藥物檢測中心98年6月4日編號第000000
    0號尿液檢驗報告附卷可查；另上開扣案之夾鍊袋1只，經本
    院依職權送請行政院衛生署草屯療養院鑑定結果，亦確含有
    第二級毒品甲基安非他命（無可析離），並有該院98年8月1
    3日草療鑑字第098082256號鑑定書在卷可稽。據此，堪信被
    告上開不利於己之自白，應與事實相符，而可採信，並足資
    為其論罪科刑之依據。
二、另前揭施用第一級毒品部分之事實，訊之被告於本院審理中
    ，固對於其於98年5月18日晚間8時20分許，在臺中市○區○
    ○路291巷3號前，為警攔檢查獲，並經徵得其同意，於同日
    晚間10時許，採集其尿液送驗呈嗎啡陽性反應之事實坦承不
    諱，惟仍矢口否認有何施用第一級毒品海洛因之情事，其於
    本院審理中，辯稱：伊並未施用第一級毒品海洛因，可能係
    因其於98年5月13、14日去找朋友，而朋友當時剛好在套房
    室內，以將第一級毒品海洛因摻入香菸內，再以火燃點而以
    口鼻吸食煙氣之方式，施用第一級毒品海洛因，伊又在此待
    了約半小時，因此才會吸到二手煙，導致驗尿產生嗎啡陽性
    反應云云。
三、經查：
  (一)被告於98年5月18日晚間8時20分許，在臺中市○區○○路29
    1巷3號前，為警攔檢查獲，並經徵得其同意，於同日晚間10
    時許所採集之尿液，經送中山醫學大學附設醫院檢驗科藥物
    檢測中心檢驗結果，其尿液中呈嗎啡陽性反應，有該中心98
    年6月4日編號第0000000號尿液檢驗報告在卷可稽。又上開
    檢驗機構就被告尿液檢驗之程式，係以免疫酵素分析法（EM
    IT）、氣相層析／質譜儀法（GC／MS）為檢驗方法，發現確
    呈嗎啡陽性反應，此觀前揭尿液檢驗報告等內容自明，而該
    中心就本件尿液檢驗所使用之氣相層析／質譜儀法包括「氣
    相層析儀」及「質譜儀」兩部分，其中氣相層析儀法之原理
    為將物質氣化後，再經分析管分離，由於各種物質之沸點及
    對管柱之吸附力不同，在經過檢測器（DETECT OR）測定後
    ，表現出不同之滯留時間（RETENSIONTIME），以滯留時間
    來判斷係何種物質，至「質譜儀法」部分為其檢測器，能將
    物質撞擊成碎片，紀錄其質譜圖，因每個化合物之鍵結能力
    不同，故不同之物質會有其特定之質譜圖，因此在物質之判
    斷上有如指紋之鑑定，理論上如扣除人為之因素，其精確度
    已接近100分之100；另人體施用第一級毒品海洛因經尿液排
    出之時間，依吸食量之多寡、人體代謝功能、吸食者之年齡
    及性別有所差異，惟一般而言，施用者在96小時內所排出之
    尿液均有可能被檢出，此為本院歷來職務上審理毒品案件所
    得知悉，無庸舉證，是被告於98年5月18日晚間10時許為警
    徵得其同意而採集尿液，嗣再經送中山醫學大學附設醫院檢
    驗科藥物檢測中心檢驗，其尿液中既有嗎啡陽性反應，足見
    被告於98年5月18日晚間10時起回溯96小時內之某時，確有
    施用第一級毒品海洛因1次之情事，應可認定。
  (二)被告雖以前詞置辯，惟其並未舉出任何人證或事證，可供本
    院憑以傳喚或調閱，以判明其所辯事項之真偽，乃其所述即
    無佐證，已難以採信。且按第一級毒品海洛因經注射或吸入
    人體後，約百分之八十於24小時內自尿中排出，一般而言，
    尿液中能否驗出嗎啡陽性反應與其投與量、投與途徑、採尿
    時間、個人體質及檢測方法之靈敏度有關，又縱使吸食海洛
    因二手煙之尿液可檢出嗎啡，其濃度亦應遠低於同處一室之
    海洛因吸食者，亦為本院歷來職務上審理毒品案件所得知悉
    ，無庸舉證。且於吸食煙毒及麻醉藥品者之旁，同時吸入該
    吸食者燃燒藥物所排出之氣體（即俗稱二手煙），能否在尿
    液中被檢出煙毒或甲基安非他命反應，文獻上尚無此類研究
    報告，然按檢驗機構檢驗煙毒經驗研判，若非共處於空間密
    閉狹小，並故意大量吸入該氣體，應不致於尿液中代謝出煙
    毒或甲基安非他命反應，曾經法務部調查局83年9月17日（8
    3 ）發技一字第83100185號函示在案，再者吸入煙毒或安非
    他命之二手煙，在文獻上雖尚無能否由尿液中檢驗出煙毒或
    安非他命反應之研究報告，然按本院檢驗煙毒或安非他命案
    件經驗研判，若非長時間與吸毒者直接相向且存心大量吸入
    吸毒者所呼出之煙氣，以二手煙中可能存在之低劑量煙毒或
    安非他命，應不致在尿液中檢驗出煙毒或安非他命反應，亦
    曾經法務部調查局82年8月6日（82）發技一字第4153號函示
    可查。此上，均為本院歷來職務上審理毒品案件所得知悉，
    亦無庸舉證。而被告於本院審理中供稱：「可能是長時間在
    朋友的租屋處室內坐了半個小時，對方用抽香煙的方式施用
    ，他抽海洛因的時間約如同抽煙的時間。我朋友是在出租套
    房的室內抽的。我是在被驗尿之前的二、三天前吸到二手煙
    的。」等語，依被告上開所言，其與該友人相處之時間短暫
    ，該友人復僅施用少量摻有第一級毒品海洛因之香菸而已，
    併施用期間不超過通常香菸吸燃之時間，被告亦無直接與之
    相向、故意大量吸入煙氣之情形。則被告若僅係吸入該友人
    施用第一級毒品海洛因時所產生之煙氣，揆諸前揭說明，被
    告吸入當時之濃度應不甚高，而經體內代謝後，於同日晚間
    8 時20分許，為警攔檢查獲，並經徵得其同意，於同日晚間
    10 時許所採集之尿液中，縱使仍有少許第一級毒品海洛因
    尚未代謝完畢，衡情所餘濃度應不會超過法定標準值即300n
    g/ ml閾值之嗎啡含量，詎被告尿液經檢驗結果，嗎啡之濃
    度仍高達1836ng/ml，顯見被告應非僅係吸入該友人施用第
    一級毒品海洛因時所排放之煙氣，而係直接施用第一級毒品
    海洛因，方於查獲當日晚間10時許採集之尿液中，仍有如此
    高之嗎啡含量。益證被告前詞所辯，無非推諉，不可採信。
    又被告既否認犯罪，本院自無從依其供述，查出明確施用第
    一級毒品海洛因之地點、方式，爰認定其係於「不詳地點，
    以不詳方式」施用第一級毒品海洛因。
四、按施用第一、二級毒品為犯罪行為，毒品危害防制條例第10
    條定有處罰明文。故施用第一、二級毒品者，依前揭規定本
    應科以刑罰。惟基於刑事政策，對合於一定條件之施用者，
    則依同條例第20條、第23條之規定，施以觀察、勒戒及強制
    戒治之保安處分。又毒品危害防制條例於92年7月9日修正公
    布，自93年1月9日施行，其中第20條、第23條將施用毒品之
    刑事處遇程序，區分為「初犯」及「5年內再犯」、「5年後
    再犯」。依其立法理由之說明：「初犯」，經觀察、勒戒或
    強制戒治後，應為不起訴處分或不付審理之裁定；經觀察、
    勒戒或強制戒治執行完畢釋放後，「5年內再犯」者，因其
    再犯率甚高，原實施之觀察、勒戒及強制戒治既已無法收其
    實效，爰依法追訴或裁定交付審理。至於經觀察、勒戒或強
    制戒治執行完畢釋放後，「5年後再犯」者，前所實施之觀
    察、勒戒或強制戒治已足以遮斷其施用毒品之毒癮，為期自
    新及協助其斷除毒癮，仍適用「初犯」規定，先經觀察、勒
    戒或強制戒治之程序。從而依修正後之規定，僅限於「初犯
    」及「5年後再犯」二種情形，始應先經觀察、勒戒或強制
    戒治程序。倘被告於5年內已再犯，經依法追訴處罰，縱其
    第3次（或第3次以上）再度施用毒品之時間，在初犯經觀察
    、勒戒或強制戒治執行完畢釋放5年以後，已不合於「5年後
    再犯」之規定，且因已於「5年內再犯」，顯見其再犯率甚
    高，原實施觀察、勒戒或強制戒治，已無法收其實效，即應
    依該條例第10條處罰。至於第3次（或第3次以上）施用毒品
    之時間，是否宜有期間限制？以多久為適宜？則分屬刑事政
    策、專門醫學之範圍，非審判機關所能決定，有待循立法途
    徑解決（最高法院97年度第5次刑事庭會議決議）。查被告
    前因施用毒品案件，經法院先後多次裁定送觀察勒戒、強制
    戒治、停止戒治付保護管束，及論罪科刑執行完畢獲釋放。
    其中最近一次強制戒治係於89年9月13日執行完畢，嗣其又
    另於5年內之93年間，因施用第二級毒品案件，經本院判處
    有期徒刑6月，如易科罰金以銀元300元折算1日確定，於94
    年1月14日易科罰金執行完畢之事實，有臺灣臺中地方法院
    檢察署刑案資料查註紀錄表、臺灣高等法院被告前案紀錄表
    各1份附卷足憑，是其於施用毒品案件經強制戒治完畢，復
    另於5年內因施用毒品案件經法院論罪科刑執行完畢獲釋放
    後，再犯毒品危害防制條例第10條之罪，事證明確，被告犯
    行，洵堪認定。
五、查海洛因、甲基安非他命分別係毒品危害防制條例第2條第2
    項第1款、第2款規定之第一級、第二級毒品，是被告所為，
    係犯同條例第10條第1項、第2項之施用第一級、第二級毒品
    罪。被告持有第一級、第二級毒品之行為，各應為施用之高
    度行為所吸收，均不另論罪。被告所犯上開2罪間，犯意個
    別，行為互異，應分論併罰。被告前因施用第二級毒品案件
    ，經本院判處有期徒刑6月，如易科罰金以銀元300元折算1
    日確定，於94年1月14日易科罰金執行完畢，有如前述，其
    於有期徒刑執行完畢後5年內，再故意犯本件有期徒刑以上
    刑之罪，應依刑法第47條第1項規定，論以累犯，並加重其
    刑。爰審酌被告前已有施用毒品前科，有上開刑案紀錄表可
    查，今再為施用毒品，顯見其戒除毒癮之意志薄弱，然施用
    毒品究屬戕害自身健康之犯罪，被告施用毒品尚未造成他人
    明顯之危害，及其於本院審理中否認施用第一級毒品海洛因
    之犯行，但坦承確有施用第二級毒品甲基安非他命之情事，
    並兼衡其犯罪之動機、目的、手段、生活狀況及智識程度，
    暨公訴人請求量處適當之刑等一切情狀，量處如主文所示之
    刑，並定其應執行之刑。扣案之含有第二級毒品甲基安非他
    命之夾鍊袋1只，因已沾染第二級毒品甲基安非他命，無可
    析離，自應視為第二級毒品甲基安非他命，應依同條例第18
    條第1項前段規定，予以宣告沒收銷燬之。至另扣案之行動
    電話1支（含電池、SIM卡），經核與本案無關，且非違禁物
    ，尚與宣告沒收或沒收銷燬之要件不合，爰不併予宣告沒收
    或沒收銷燬之。
據上論斷，應依刑事訴訟法第299條第1項前段，毒品危害防制條
例第10條第1項、第2項、第18條第1項前段，刑法第11條、第47
條第1項、第51條第5款，判決如主文。
本案經檢察官乙○○到庭執行職務。
中    華    民    國    98    年    8     月    31    日
                  刑事第17庭    審判長法  官  高文崇
                                      法  官  張清洲
                                      法  官  林世民
上正本證明與原本無異。
如不服本判決，應於收受送達後10日內向本院提出上訴書狀（應
敘述具體理由並附繕本）。
上訴書狀如未敘述理由，應於上訴期間屆滿後20日內補提理由書
於本院。
                                      書記官  紀俊源
中    華    民    國    98    年    8     月    31    日
附錄論罪科刑法條
毒品危害防制條例第10條
施用第一級毒品者，處 6 月以上 5 年以下有期徒刑。
施用第二級毒品者，處 3 年以下有期徒刑。


司法院資訊處製作；財團法人民間司法改革基金會備份。
